【裁判字號】    94,上易,55
【裁判日期】    950530
【裁判案由】    損害賠償
【裁判全文】
臺灣高等法院臺中分院民事判決          94年度上易字第55號
上  訴  人
即被上訴人  丁○○
訴訟代理人  丙○○
被上訴人即
上  訴  人  乙○○
            甲○○
共      同
訴訟代理人  張繼準律師
共      同
複  代理人  莊惠祺律師
            張瓊文律師
            張績寶律師
上列當事人間請求損害賠償事件，兩造對於民國93年11月18日台
灣台中地方法院93年度訴字第1333號第一審判決各自提起上訴，
本院於95年5月23日辯論終結，判決如下：
    主      文
兩造上訴均駁回。
第二審訴訟費用由兩造各自負擔。
    事實與理由
一、上訴人丁○○主張：伊於民國（以下同）91年7月31日上午6
    時許，騎乘機車途經台中縣大肚鄉○○路 ○段854巷與774巷
    口時，遭上訴人乙○○以機車擋住去路，二人發生口角，嗣
    上訴人甲○○亦趕到，即以機車碰撞伊，上訴人甲○○下車
    後更以手臂掐住伊脖子，將伊壓倒在地，並與上訴人乙○○
    共同毆打伊，致伊受有頭部損傷、腦震盪，合併鼻子擦傷瘀
    血、背部擦傷、右前肢及手擦傷、左手及左足擦傷等傷害。
    伊因上訴人之共同侵權行為所得請求之費用計有：醫療費：
    伊遭上訴人乙○○、甲○○毆傷住院四天共支出新台幣（以
    下同） 1萬5110元；工作損失：伊為高工畢業，本來在台中
    縣大肚鄉泰風流體機械廠工作，每日薪資800元，自91年7月
    31日遭上訴人圍毆受傷後，至同年 9月20日仍在門診治療中
    ，前後計52日不能工作，損失薪資 4萬1600元；慰撫金：伊
    無端遭上訴人乙○○、甲○○圍毆致頭部重創、腦震盪，終
    日徨徨不安、精神恍惚、智商減退，年紀輕輕卻喪失工作能
    力，精神上之痛苦不言可喻，應得請求60萬元，以資慰藉，
    為此爰依侵權行為之法則求為命上訴人乙○○、甲○○應連
    帶給付伊65萬6710元及自起訴狀繕本送達翌起至清償日止，
    按年息百分之五計算之利息。
二、上訴人乙○○、甲○○則以：上訴人丁○○所提醫療費收據
    中健保給付6654元非上訴人丁○○支出；電話費34元、證明
    書費240元，與醫療無關；收據上記載其他費用800元與本件
    傷害是否有關並不明確；順星中醫診所收據，與本件傷害無
    關；福星蔘藥行、福星中藥行收據皆無抬頭署名，均應予剔
    除。上訴人丁○○提出90年12月份之薪資袋不能證明其於本
    件傷害發生時之91年 7月份仍在任職中，且應舉證其有52日
    之期間不能工作。上訴人丁○○所受之傷害均為身體及四肢
    之輕微挫、擦傷，腦震盪之部份僅住院觀察且無嘔吐情形及
    未為任何治療，因上訴人丁○○於86年間有開過腦部手術，
    縱上訴人丁○○所稱前揭精神狀況屬實，亦係前開腦部手術
    之後遺症，上訴人丁○○平日賦閒在家，無所事事，血氣方
    剛，多次無端騷擾挑釁上訴人一家人，故其侈言請求60萬元
    之慰撫金，實屬偏高不可採等語資為抗辯。
三、兩造所不爭執及法院查悉之事實：
  (一)兩造早有夙怨，上訴人乙○○、甲○○於上揭時、地共同徒
    手與上訴人丁○○互毆，致上訴人丁○○受有頭部損傷、合
    併鼻子擦傷瘀血約4Ｘ2公分、背部擦傷約3Ｘ1公分、4Ｘ1公
    分、4Ｘ3公分、右前肢擦傷及手擦傷2Ｘ2公分、2Ｘ1公分、
    左手擦傷4Ｘ1公分、左足擦傷1Ｘ1公分、腹部擦傷6Ｘ1公分
    、腦震盪、胸部挫傷、頭部血腫之傷害，此有原審93年度易
    字第204號刑事判決為據（參原審訴字卷第5頁背面）。
  (二)上訴人丁○○為高職畢業，未婚，無子女，名下無不動產，
    前曾任職於泰風流體機械廠，每日薪資 800元，但受傷當時
    並無固定工作，目前也沒有工作。
  (三)上訴人乙○○係國小畢業，已婚，有四名成年子女，從事農
    耕（佃農），名下有一棟三層樓房，收入不固定；上訴人甲
    ○○是大學畢業，未婚，無子女，名下無不動產，並未就業
    。上訴人丁○○並提出診斷證明書、薪資袋（均影本）各一
    件為證，並經原審調取台灣台中地方法院檢察署92年度發查
    字第452、461號、92年度偵字第7207號偵查卷宗、本院刑事
    庭93年度易字第204號、93年度上易字第822號刑事卷可稽，
    而上訴人乙○○、甲○○二人因前開行為，共同觸犯普通傷
    害罪行，亦經本院刑事庭前揭刑事案件各判處有期徒刑六月
    確定。
四、按因故意或過失不法侵害他人權利者，負損害賠償責任；數
    人共同不法侵害他人之權利者，連帶負損害賠償責任﹔不法
    侵害他人之身體或健康者，對於被害人因此喪失或減少勞動
    能力或增加生活上之需要時，應負損害賠償責任；不法侵害
    他人之身體、健康者，被害人雖非財產上之損害，亦得請求
    賠償相當之金額，民法第184條第1項前段、第185條第1項前
    段、第193條第1項、第195條第1項前段分別定有明文。查由
    上述兩造不爭執與法院查悉之事實可知，上訴人乙○○、甲
    ○○於上揭時、地，徒手與上訴人丁○○互毆，致上訴人丁
    ○○身體受有前開傷害，自係共同故意不法侵害上訴人丁○
    ○之權利，應可認定。茲就其請求之金額審究如下：
  (一)醫療費用部分：
    按全民健康保險法第 1條後段固規定，就該法未規定之事項
    應適用保險法相關規定，惟全民健康保險性質上係屬健康、
    傷害保險，除有全民健康保險法第82條規定之情形外，依保
    險法第130條、第135條準用同法第 103條之規定，全民健康
    保險之保險人不得代位行使被保險人因保險事故所生對於第
    三人之請求權，要無保險法第53條規定適用之餘地，是全民
    健康保險之被保險人，非因汽車交通事故受傷害，受領全民
    健康保險提供之醫療給付，其因侵權行為所生之損害賠償請
    求權並不因而喪失（最高法院89年度台上字第 805號判決參
    照）；當事人因傷害所支出之診斷書費用，最高法院本曾作
    成66年度第 5次民庭庭推總會議決議，認非係因侵權行為所
    生財產上之損害，不得請求賠償，惟該決議業經最高法院91
    年度第 7次民事庭會議決議不再援用，是當事人是否得請求
    加害人賠償診斷書費用，自應視該費用之支出與侵權行為間
    是否有相當因果關係為斷，不宜再一概否認該部分之賠償請
    求權。依上訴人丁○○提出之收據影本13件，金額總共 1萬
    5110元所示（參原審附民卷第5至15-1頁），除91年7月31日
    童綜合醫院收據內載之電話費34元（參原審附民卷第 7頁）
    ，尚難認定係因為受傷之必要性支出，應予剔除外，上訴人
    丁○○受傷後就醫、購買藥品及申請診斷書，共計費用為 1
    萬5076元（計算式：15110元－34元＝15076元）。再觀諸上
    開證物所載之費用中，有6654元雖係由全民健康保險給付，
    但上訴人丁○○因侵權行為所生之損害賠償請求權並不因而
    喪失；另有 240元係證明書費，該部分之支出固非屬醫藥費
    ，然仍不失為增加生活上需要之支出，且與上訴人之傷害行
    為間應有相當因果關係，非不得請求賠償；又91年 7月31日
    光田綜合醫院收據內載之 800元，既係上訴人丁○○於受傷
    當日就醫之支出，在無明確證據反證與本件傷害事故無關下
    ，自不應排除；又順興中醫診所出具之收據，記載上訴人丁
    ○○係在本次傷害事故後 6日之91年8月5日就診，福星蔘藥
    行、福星中藥行出具之收據，購買日期亦在本次傷害事件後
    2 個月內，所購藥品復係七厘散、藥貼等與遭毆打所生傷害
    有關之跌打損傷藥品，自難認非因傷支出之醫藥費；上訴人
    乙○○、甲○○雖以上訴人丁○○以上開二項民間傳統民俗
    療法，並未證明其所受傷害因何之故無法循正統醫療方式治
    療之必要性，認上開計5650元部分已逾醫療必要之範圍，應
    予以扣除云云，自非可採。是上訴人丁○○請求之醫藥費用
    ，在 1萬5076元之範圍內，自均屬有據，逾此範圍之請求，
    則不能准許。
  (二)不能工作之損害部分：
    按被害人因身體健康被侵害而喪失勞動能力所受之損害，其
    金額應就被害人受侵害前之身體健康狀態、教育程度、專門
    技能、社會經驗等方面酌定之，不能以一時一地之工作收入
    為準（最高法院63年台上字第1394號判例參照）。依上訴人
    丁○○提出之診斷證明書所載，上訴人丁○○因本次受傷住
    院共計 4日，在該段期間無法工作應屬明確，至於上訴人丁
    ○○雖主張出院後之相當期間內仍無工作能力，然依上訴人
    所提出91年 8月12日由童綜合醫院所出據之診斷證明書上載
    明，上訴人丁○○住院 4天，且身上所受之傷害僅係頭皮血
    腫，右手、胸口、右肩胛、左胸背有擦傷（見原審附民卷第
    4頁），故上訴人丁○○其主張 52日無法工作，自不足憑採
    ；另上訴人丁○○本件傷害發生時雖無固定工作，惟上訴人
    丁○○是否受有不能工作之損害及數額，自不能以一時無收
    入即據為評斷之標準；又上訴人丁○○前既曾受僱於泰風流
    體機械廠，每日薪資 800元，衡諸目前就業市場上高職畢業
    之男性工作收入，上訴人丁○○主張按每日 800元計算無法
    工作之損害應無過高之處，依此計算，上訴人丁○○ 4日不
    能工作之損害應為3200元，上訴人丁○○逾此範圍之請求，
    應無理由。
  (三)精神慰撫金部分：
    1.非財產上損害之慰撫金數額，究竟若干為適當，應斟酌兩
      造身分、地位、經濟狀況、加害程度及其他各種情形，俾
      為審判之依據（最高法院86年度台上字第 511號、第3537
      號判決意旨參照）。
    2.上訴人丁○○遭上訴人乙○○、甲○○共同毆打受有上述
      非甚輕之傷害，其於受傷當時及就醫後相當時日內精神上
      頗為痛苦，不言而喻；經衡諸兩造前揭身分、地位、經濟
      狀況、兩造早有夙怨肇致本次互毆事件、上訴人侵害之手
      段及上訴人丁○○所受上開傷害可能導致精神痛苦之程度
      等一切情狀，原審認上訴人丁○○請求60萬元之慰撫金過
      高，核減至20萬元，亦屬適當。兩造就此金額，各認為過
      低，求予提高，或認過高求予減低。均不足採。
  (四)綜前所述，上訴人丁○○因本件傷害得請求上訴人乙○○、
    甲○○連帶賠償之金額應為醫療費 1萬5076元、不能工作之
    損害3200元、慰撫金20萬元，合計為21萬8276元（計算式：
    15076元＋3200元＋200000元＝ 218276元）。從而上訴人丁
    ○○本於侵權行為之法則，請求上訴人乙○○、甲○○連帶
    給付上開金額及自起訴狀繕本送達翌日起即93年 2月10日至
    清償日止，按年息百分之五計算之利息，為有理由，原審法
    院就上訴人丁○○之請求，部分予以准許，超過此之部分予
    以駁回，核無違誤。兩造各就敗訴部分提起上訴，論旨指摘
    原判決不當，聲明求為廢棄改判，均無理由，應予駁回。
五、兩造其餘之攻擊或防禦方法及未經援用之證據，經本院斟酌
    後，均不影響本判決之結果，自無逐一詳予論駁之必要，併
    此敘明。
六、據上論結，本件兩造之上訴，均為無理由，依民事訴訟法第
    449條第1項、第78條，判決如主文。
中    華    民    國    95    年    5     月    30    日
                      民事第三庭審判長法  官  陳照德
                                      法  官  蔡王金全
                                      法  官  陳成泉
以上正本係照原本作成。
不得上訴。
                                      書記官  許哲禎
中    華    民    國    95    年    6     月    2     日
                                                      Ｈ


司法院資訊處製作；財團法人民間司法改革基金會備份。
